臺灣高等法院民事判決　九十三年度上易字第八二七號
　　上　訴　人　乙○○
　　訴訟代理人　林美齡
　　被　上訴人　甲○○
　　　　　　　　丙○○
　　兼　右一人
　　訴訟代理人　丁○○
右當事人間請求債務不履行損害賠償事件，上訴人對於中華民國九十三年八月六日臺
灣臺北地方法院九十三年度訴字第一○七四號第一審判決提起上訴，本院於九十三年
十一月二日言詞辯論終結，判決如下：
    主      文
上訴駁回。
第二審訴訟費用由上訴人負擔。
    事實及理由
一、上訴人主張：被上訴人甲○○原為正鑫證券投資顧問股份有限公司（下稱正鑫公
    司）之股東兼董事長，於民國八十八年一月二十二日代表正鑫公司全體股東與訴
    外人方駒簽定「股份轉讓協議書」（下稱系爭協議書），以新台幣（下同）二百
    萬元將正鑫公司百分之九十九股份轉讓與方駒或其指定人，雙方並於系爭協議書
    第四條約定：「有關正鑫投顧之營運，雙方約定以民國八十八年一月三十一日二
    十四時為基準日，在此之前如有虧損、‧‧‧、稅捐、‧‧‧及對外之法律責任
    概由甲方（即正鑫公司）連帶承擔與乙方（即訴外人方駒）無涉，基準日之後，
    前揭責任歸屬概由乙方承擔」。詎正鑫公司於八十八年一月三十一日之基準日前
    因有漏報銷售收入、漏開立發票等情事，而遭稅捐機關依加值型及非加值型營業
    稅法處以罰鍰五十五萬五千四百元；另因漏報八十五年度營利事業所得稅須繳納
    罰鍰、應補繳稅額及行政救濟期間利息計二十九萬八千七百五十七元；復因漏報
    八十六年營利事業所得稅須繳納罰鍰、應補繳稅額及行政救濟期間利息計九十六
    萬三千零八十三元，共計為一百八十一萬七千二百四十元，正鑫公司全體股東依
    系爭協議書第四條之約定，對於方駒即應負連帶賠償責任，而被上訴人甲○○、
    丙○○均為正鑫公司股東名簿上所登記之股東，被上訴人丁○○則為正鑫公司之
    實質股東，且曾參與前述股權轉讓事宜，是被上訴人丁○○亦應與被上訴人甲○
    ○、丙○○負相同責任，又方駒於九十三年一月間將系爭協議書所生權利讓與上
    訴人，上訴人自得請求被上訴人連帶賠償前述金額。另正鑫公司與方駒間有關股
    份轉讓之二百萬元股款事宜，係由上訴人之妹妹林美齡（上訴人在第二審之訴訟
    代理人）處理，而林美齡最初交付金額為一百萬元之支票，由訴外人何貴至簽收
    ，被上訴人丁○○嗣於八十八年三月中旬再到中和市○○街十九號三樓力良紙業
    有限公司的辦公室向林美齡收取五十萬元現金，至八十八年三月十七日完成過戶
    手續後，林美齡復簽發到期日為八十八年四月十八日、金額為五十萬元之支票乙
    紙交付予被上訴人丁○○，亦經被上訴人丁○○提示，是系爭協議書第三條雖約
    定股款係由被上訴人甲○○負責，然實際上本件股款之收受並不限於被上訴人甲
    ○○乙人，而被上訴人丁○○為正鑫公司之實際負責人及實質股東，且為股份轉
    讓協議之實際商談者，雖未於系爭協議書上具名，仍應為系爭協議書之效力所及
    ，林美齡將股款尾款五十萬元交付予被上訴人丁○○，應已生清償之效力，被上
    訴人不得主張抵銷等情（原審判命被上訴人應連帶給付上訴人一百三十一萬七千
    二百四十元及其法定利息，而駁回上訴人其餘之請求，上訴人就其敗訴部分不服
    ，提起本件上訴，其餘部分未據被上訴人聲明不服）。並聲明：(一)原判決不利於
    上訴人之部分廢棄。(二)右廢棄部分，被上訴人應再連帶給付上訴人五十萬元，及
    自九十三年三月二十六日起至清償日止，按年息百分之五計算之利息。
二、被上訴人則以：訴外人方駒僅交付一百五十萬元股款予被上訴人，尚餘尾款五十
    萬元未付，爰主張抵銷等語置辯。並聲明：上訴駁回。
三、兩造不爭執之事實：
    上訴人主張被上訴人甲○○原為正鑫公司之股東兼董事長，於八十八年一月二十
    二日代表正鑫公司全體股東與方駒簽定系爭協議書，以二百萬元將正鑫公司百分
    之九十九股份轉讓與方駒或其指定人，雙方並於系爭協議書第四條約定：「有關
    正鑫投顧之營運，雙方約定以民國八十八年一月三十一日二十四時為基準日，在
    此之前如有虧損、‧‧‧、稅捐、‧‧‧及對外之法律責任概由甲方（即正鑫公
    司）連帶承擔與乙方（即訴外人方駒）無涉，基準日之後，前揭責任歸屬概由乙
    方承擔」，嗣完成過戶手續。詎正鑫公司於八十八年一月三十一日之基準日前因
    有漏報銷售收入、漏開立發票等情事，而遭稅捐機關依加值型及非加值型營業稅
    法處以罰鍰五十五萬五千四百元；另因漏報八十五年度營利事業所得稅須繳納罰
    鍰、應補繳稅額及行政救濟期間利息計二十九萬八千七百五十七元；復因漏報八
    十六年營利事業所得稅須繳納罰鍰、應補繳稅額及行政救濟期間利息計九十六萬
    三千零八十三元，共計為一百八十一萬七千二百四十元，訴外人方駒於九十三年
    一月間將系爭協議書所生權利讓與上訴人等情，業據其提出股份轉讓協議書、臺
    北高等行政法院九十一年度訴字第九五四號和解筆錄、財政部臺北市國稅局財北
    國稅法字第○九二○二三七七七八號復查決定書、財政部臺北市國稅局八十五年
    違章案件罰鍰繳款書、財政部臺北市國稅局八十五年度營利事業所得稅核定稅額
    繳款書、財政部臺北市國稅局財北國稅法字第○九二○二三七七三四號復查決定
    書、財政部臺北市國稅局八十六年違章案件罰鍰繳款書、財政部臺北市國稅局八
    十六年度營利事業所得稅核定稅額繳款書、債權讓與契約書等影本為證（見原審
    卷第九至二六頁），復為兩造所不爭執，堪信為真實。
四、按當事人主張之事實，經他造於準備書狀內或言詞辯論時或在受命法官、受託法
    官前自認者，無庸舉證，民事訴訟法第二百七十九條第一項定有明文。又按當事
    人於訴訟上所為之自認，於辯論主義所行之範圍內有拘束當事人及法院之效力，
    法院自應認當事人自認之事實為真，以之為裁判之基礎（最高法院二十六年上字
    第八○五號判例要旨參照）。查被上訴人甲○○、丙○○均為正鑫公司股東名簿
    上所登記之股東，有上訴人所提兩造不爭執為真正之股東名簿影本附卷可稽（見
    原審卷第八二頁），而被上訴人丁○○於原審到庭自承：「我太太（即被上訴人
    丙○○）是實際股東，我當時是用我太太的股份介入投顧公司（即正鑫公司）的
    經營。‧‧‧正鑫公司要移轉的事情我知情也有同意。股東先談好後才找何先生
    （即被上訴人甲○○）去簽約，之前有開會討論要把公司賣掉，所有股東都有同
    意，我有去開會。我跟本件股權移轉確實有關係，我有同意公司股權的移轉。‧
    ‧‧」等語（見原審卷第一○三及一○四頁），於本院九十三年十一月二日言詞
    辯論期日復稱：「（審判長問：上訴人主張丁○○是實際上的出賣人，對契約要
    負連帶責任，有無意見？）沒有意見」等語，是被上訴人丁○○已自認係以被上
    訴人丙○○名義投資正鑫公司，其為正鑫公司之實際股東，介入正鑫公司之管理
    與經營，且同意授權被上訴人甲○○代表全體股東與方駒簽定系爭協議書以移轉
    正鑫公司百分之九十九之股份，其對該契約應負連帶責任等情，揆諸前揭判例意
    旨，自有拘束當事人及本院之效力，本院應認其自認之事實為真，並以之為裁判
    之基礎。
五、被上訴人以訴外人方駒僅交付一百五十萬元股款予被上訴人，尚餘尾款五十萬元
    未付，爰主張抵銷等語。上訴人則主張正鑫公司與方駒間有關股份轉讓之二百萬
    元股款事宜，係由訴外人即上訴人之妹妹林美齡處理，而林美齡最初交付金額為
    一百萬元之支票，由訴外人何貴至簽收，被上訴人丁○○於八十八年三月中旬再
    到中和市○○街十九號三樓力良紙業有限公司的辦公室向林美齡收取五十萬元現
    金，至八十八年三月十七日完成過戶手續後，林美齡復簽發到期日為八十八年四
    月十八日、金額為五十萬元之支票乙紙交付予被上訴人丁○○，亦經被上訴人丁
    ○○提示，是系爭協議書第三條雖約定股款係由被上訴人甲○○負責，然實際上
    本件股款之收受並不限於被上訴人甲○○乙人，而被上訴人丁○○為正鑫公司之
    實際負責人及實質股東，且為股份轉讓協議之實際商談者，雖未於系爭協議書上
    具名，仍應為系爭協議書之效力所及，林美齡將股款尾款五十萬元交付予被上訴
    人丁○○，應已生清償之效力，被上訴人無從主張抵銷，故被上訴人應再連帶給
    付上訴人五十萬元及其法定遲延利息云云。經查：
  (一)按當事人主張有利於己之事實者，就其事實有舉證責任，民事訴訟法第二百七十
    七條定有明文，又同法第四百條第二項對經裁判之抵銷數額，復明定有既判力，
    則主張抵銷之當事人就其主張抵銷之債權及數額確實存在之事實自負有舉證責任
    （最高法院八十八年度台上字第三三九八號判決意旨參照）。又按請求履行債務
    之訴，原告就其所主張債權發生原因之事實，固有舉證之責任，若被告自認此項
    事實而主張該債權已因清償而消滅，則清償之事實，應由被告負舉證之責任（最
    高法院二十八年上字第一九二○號判例意旨參照）。查被上訴人以方駒僅交付一
    百五十萬元股款予被上訴人，尚餘尾款五十萬元未付而主張抵銷等語置辯，則被
    上訴人就其主張抵銷之債權及數額確實存在之事實負有舉證責任，核上訴人主張
    正鑫公司與訴外人方駒間有關股份轉讓之二百萬元股款事宜，係由訴外人即上訴
    人之妹妹林美齡處理，而林美齡最初交付金額為一百萬元之支票，由訴外人何貴
    至簽收，被上訴人丁○○於八十八年三月中旬再到中和市○○街十九號三樓力良
    紙業有限公司的辦公室向林美齡收取五十萬元現金，至八十八年三月十七日完成
    過戶手續後，林美齡復簽發到期日為八十八年四月十八日、金額為五十萬元之支
    票乙紙交付予被上訴人丁○○，亦經被上訴人丁○○提示，應已生清償之效力云
    云，足見上訴人已自認被上訴人所主張債權發生之原因事實及數額，僅抗辯該債
    權業因清償而消滅，揆諸前揭說明，自應由上訴人就清償尾款五十萬元之事實負
    舉證之責任。
  (二)雖證人即上訴人之妹妹林美齡於原審到庭證稱：「本件尾款由我處理，先前交一
    百萬元支票。我先交一百萬後想要退出，後來丁○○到中和市○○街十九號三樓
    ，力良紙業有限公司的辦公室跟我拿五十萬現金。這是在八十八年三月中的時候
    。八十八年三月十七日過戶完成，就開了四月十八的支票」等語（見原審卷第一
    ○一頁）。證人即林美齡之夫宋養則證稱：「當時我還帶丁○○去看我的紙漿工
    廠，後來我太太（即林美齡）有去銀行提了四十萬元，我們有找了銀行的領款單
    （提出銀行存款帳卡），還有去湊另外的十萬元。我沒有親眼看到我太太拿錢給
    他們，但是我知道我太太有去準備五十萬」等語（見原審卷第一○二頁）。惟被
    上訴人丁○○否認林美齡有交付尾款五十萬元之事實，且林美齡係上訴人之胞妹
    ，其證詞難免偏頗應無可採，參以證人宋養亦無親眼目睹林美齡交付尾款予被上
    訴人丁○○，及上訴人所提存摺存款帳卡僅能證明上海商業儲蓄銀行中和分行第
    ○二─○○○九六八─○號活期存款帳戶曾於八十八年三月十一日被提領四十萬
    元，有該存摺存款帳卡影本在卷可稽（見原審卷第一○七頁），此外上訴人復不
    能另行舉證以實其說，則上訴人主張被上訴人丁○○曾於八十八年三月中旬到中
    和市○○街十九號三樓力良紙業有限公司的辦公室向林美齡領取五十萬元現金云
    云，洵無足取。是被上訴人抗辯方駒尚有轉讓股款五十萬元尚未清償，堪信為實
    在。
  (三)按債務人於受債權讓與通知時，對於讓與人有債權者，如其債權之清償期，先於
    所讓與之債權，或同時屆至者，債務人得對於受讓人，主張抵銷，民法第二百九
    十九條第二項定有明文。查訴外人方駒於九十三年一月間將系爭協議書所生權利
    讓與上訴人，上訴人固得請求被上訴人連帶賠償協議書約定應由被上訴人負責之
    欠稅款、罰鍰等費用，惟訴外人方駒僅交付一百五十萬元股款予被上訴人，尚餘
    尾款五十萬元未付，業經認定如前，是被上訴人依前揭規定主張抵銷，自屬有據
    。
六、綜上所述，上訴人主張依系爭協議書及債權讓與之法律關係，請求被上訴人應再
    連帶給付上訴人五十萬元，及自九十三年三月二十六日起，至清償日止，按年息
    百分之五計算之利息，非有理由，應予駁回。原審就此為上訴人敗訴之判決，經
    核並無不合。上訴意旨指摘原判決不當，求予廢棄改判，為無理由，自應予駁回
    。
七、本案事證已臻明確，兩造其餘主張、陳述及所提之證據，經審酌後認與判決結果
    不生影響，爰不一一論述，附此敘明。
八、據上論結，本件上訴為無理由，爰依民事訴訟法第四百四十九條第一項、第七十
    八條，判決如主文。
中　　　華　　　民　　　國　　九十三　　年　　十一  　　月　　十六  　　日
                                民事第十五庭
                                    審判長法  官  劉　靜　嫻
                                          法  官  游　明　仁
                                          法  官  陳　昆　煇
正本係照原本作成。
不得上訴。
中　　　華　　　民　　　國　　九十三　　年　　十一  　　月　　十八  　　日
　　　　　　　　　　　　　　　　　　　　　書記官  李　佳　樺
